【裁判字號】    95,簡,1452
【裁判日期】    950714
【裁判案由】    詐欺
【裁判全文】
臺灣臺北地方法院刑事判決              95年度簡字第1452號
聲  請  人  臺灣臺北地方法院檢察署檢察官
被      告  甲○○
上列被告因詐欺案件，經檢察官聲請以簡易判決處刑（94年度偵
字第620號），本院判決如下：
    主  文
甲○○幫助意圖為自己不法之所有，以詐術使人將本人之物交付
，處有期徒刑參月，如易科罰金，以銀元佰元即新臺幣玖佰元
折算壹日。緩刑貳年。
    事實及理由
一、甲○○因缺錢繳交房租，適由其姓名、年籍不詳綽號「信忠
    」之友人處得悉吳國榮（由檢察官另行偵辦）欲收購金融機
    構帳戶，乃透過「信忠」之介紹與吳國榮聯繫，吳國榮即表
    示願以每本存摺新台幣（下同）三千元之代價收購帳戶，甲
    ○○明知於犯罪集團專門收集人頭帳戶用以犯罪之社會現象
    層出不窮之際，若將自己之金融機構帳戶存摺或金融卡交付
    或提供他人使用，可能因此供不法詐騙份子用以詐使他人將
    款項匯入後，再加以提領之用，並能預見可能因而幫助他人
    從事詐欺取財犯罪，竟不違背其本意，仍基於幫助他人詐欺
    取財之不確定故意，於民國九十四年五月十二日，前往臺北
    市○○區○○路二六六號之中華商業銀行松江分行申請開立
    000000000000號帳戶後，於同年月十四日在台北縣三重市○
    ○街將上開帳戶存摺、開戶印章、金融卡交予吳國榮。吳國
    榮取得該帳戶後，即與真實姓名、年籍不詳之詐騙集團成員
    ，共同基於意圖為自己不法所有之犯意聯絡，由集團中不詳
    姓名、年籍之成年男子於同年月十九日十五時許撥打乙○○
    之電話，佯稱其子為渠等綁架，要求乙○○匯入贖款至上開
    帳戶等語，使乙○○陷於錯誤，依其指示前往臺北縣板橋市
    ○○路一七六號台新國際商業銀行板橋分行將六萬元款項匯
    至甲○○前揭帳戶，嗣乙○○發覺受騙旋即報警處理，而將
    甲○○上開帳戶列為警示帳戶。甲○○所交付之上開帳戶金
    融卡因故無法提領，吳國榮乃指示甲○○前往銀行辦理存摺
    及金融卡掛失手續，以便換發新卡，甲○○即於九十四年五
    月二十三日上午至臺北市○○區○○路六十六號中華商業銀
    行松江分行辦理掛失手續，為該行行員通知警方到場查獲，
    適吳國榮來電詢問交代事項是否辦妥，甲○○即配合警方佯
    以交付金融卡為由將吳國榮約至上址碰面，吳國榮到場後旋
    為在場埋伏之員警查獲。並自吳國榮身上扣得前揭中華商業
    銀行松江分行存摺一本。
二、訊據被告甲○○坦承上揭犯行不諱，核與證人乙○○於警詢
    中指述遭詐騙情節相符（見偵查卷第三一、三二頁），並有
    台新國際商業銀行國內匯款回條中華商業銀行客戶帳務資料
    查詢、客戶基本資料查詢在卷足佐（見偵查卷第三四至四十
    頁），足認被告前揭自白與事實相符，堪以憑信。按金融帳
    戶為個人理財之工具，申請開設金融帳戶並無任何特殊之限
    制，一般民眾皆可以存入最低開戶金額之方式自由申請開戶
    ，並得同時在不同金融機構申請多數存款帳戶使用，此乃眾
    所週知之事實，如他人無正當理由不以自己名義申請開戶，
    反向不特定人蒐集、收購或借用他人之金融機構帳戶使用，
    衡情應可預見該蒐集、收購或借用帳戶之人目的顯可能在供
    不法詐騙集團成員用以詐使他人將款項匯入後再加以提領，
    以逃避警方之追捕，此為詐欺集團慣用之手法並常見諸於報
    端媒體，被告甲○○將其所有之銀行帳戶出售他人，依卷內
    事證，雖無證據證明被告知悉該詐欺集團成員如何犯罪，惟
    其既得預見其將帳戶出售予該來路不明之人，顯有可能遭詐
    欺集團用以詐騙他人匯入款項後提領之用，仍執意為之，嗣
    其帳戶果遭詐騙集團用以詐欺取財之用，顯然不違反其本意
    ，被告自有幫助詐欺取財之不確定故意甚明。本件事證明確
    ，被告犯行洵堪認定。
三、按刑法第三百三十九條詐欺罪之犯罪既未遂之判定，係以詐
    術使人將本人或第三人之物交付，其所交付之物已否移入自
    己權力支配之下為標準。若已將他人財物移歸自己所持，即
    應成立詐欺既遂罪，此有最高法院十七年上字第五○九號判
    例足供參照。查告訴人業將六萬元款項匯入被告上開中華商
    業銀行松江分行之活期儲蓄存款帳戶內，而此一帳戶之存摺
    、提款卡、印章及密碼又在施用詐欺人之權力支配下，隨時
    可以提領，依上開判例見解，該詐欺犯行已屬既遂，不因帳
    戶因故及嗣後遭警示無法提領而論以未遂。次按刑法上之幫
    助犯，係對於犯罪與正犯有共同之認識，而以幫助之意思，
    對於正犯資以助力，而未參與實施犯罪之行為者而言。是以
    如未參與實施犯罪構成要件之行為，而係出於幫助之意思提
    供助力，即屬幫助犯，而非共同正犯。再按行為後法律有變
    更者，適用行為時之法律。但行為後之法律有利於行為人者
    ，適用最有利於行為人之法律，九十四年二月二日公布自九
    十五年七月一日施行之刑法第二條第一項定有明文。本件被
    告於犯罪時之刑法第三十條第一項、第二項規定：「幫助他
    人犯罪者，為從犯。雖他人不知幫助之情者，亦同。從犯之
    處罰，得按正犯之刑減輕之」，而九十五年七月一日修正公
    布施行之刑法第三十條第一項、第二項則規定：「幫助他人
    實行犯罪行為者，為幫助犯。雖他人不知幫助之情者，亦同
    。幫助犯之處罰，得按正犯之刑減輕之」，比較修正前後之
    幫助犯規定，修正前刑法並無不利於被告，依九十五年七月
    一日施行之刑法第二條第一項前段，應適用行為時即修正前
    刑法第三十條之規定。本件被告甲○○基於幫助詐欺之故意
    ，將自己所申請之中華商業銀行松江分行帳戶出售交付與吳
    國榮，使該不詳之成年詐騙集團成員得以利用其上開帳戶詐
    騙他人匯入款項後予以提領，核其所為，係犯刑法第三十條
    第一項、第三百三十九條第一項之幫助詐欺取財罪。被告幫
    助他人犯前開罪名，依刑法第三十條第二項之規定，按正犯
    之刑減輕之。復按被告於犯罪時之刑法第四十一條第一項前
    段規定：「犯最重本刑為五年以下有期徒刑以下之刑之罪，
    而受六個月以下有期徒刑或拘役之宣告，因身體、教育、職
    業、家庭之關係或其他正當事由，執行顯有困難者，得以一
    元以上三元以下折算一日，易科罰金。」；又被告行為時之
    易科罰金折算標準，依修正前罰金罰鍰提高標準條例第二條
    前段（現已刪除）規定，就其原定數額提高為一百倍折算一
    日，則本件被告行為時之易科罰金折算標準，應以銀元三百
    元折算一日，依現行法規所定貨幣單位折算新臺幣條例應以
    新臺幣九百元折算為一日。惟九十四年二月二日修正公布，
    九十五年七月一日施行之刑法第四十一條第一項前段則規定
    ：「犯最重本刑為五年以下有期徒刑以下之刑之罪，而受六
    個月以下有期徒刑或拘役之宣告者，得以新臺幣一千元、二
    千元或三千元折算一日，易科罰金。」，比較修正前後之易
    科罰金折算標準，以九十四年二月二日修正公布前之規定，
    較有利於被告，應依刑法第二條第一項前段，適用修正前刑
    法第四十一條第一項前段規定，定其折算標準。爰審酌被告
    所為助長詐欺集團之猖獗，影響社會交易安全，增加被害人
    追償及警察機關偵查犯罪之困難，所生危害程度匪淺及其素
    行、犯罪之動機、目的、手段、犯後配合警方循線查獲吳國
    榮及於本院坦承犯行之態度等一切情狀，量處如主文所示之
    刑，並諭知易科罰金之折算標準。末查被告前未曾受有期徒
    刑以上刑之宣告，因一時思慮欠週，偶罹刑典，事後坦承犯
    行，頗具悔意，經此刑之宣告後，應知警惕而無再犯之虞，
    因認所宣告之刑，以暫不執行為適當，併依修正後之刑法第
    七十四條第一項第一款之規定（依最高法院九十五年第八次
    刑庭會議決議），宣告緩刑二年，用啟自新。
四、公訴意旨另以：被告於九十四年五月十一日前往臺北市中山
    區○○○路○段一三二號國泰世華商業銀行南京東路分行申
    請開立000000000000號帳戶後，在台北縣三重市○○街將上
    開帳戶存摺、開戶印章、金融卡交予吳國榮，因認此部分被
    告亦涉犯幫助詐欺罪嫌等語。惟按刑法上之幫助犯，以正犯
    已經為犯罪構成行為為其要件，若正犯尚未著手，自無構成
    幫助犯之餘地，此經最高法院著有二十四年上字第一五一二
    號判例可資參照。且「當事人得聲請法院調查證據，而法院
    為發見真實，亦得依職權調查證據，但限於維護公平正義或
    對被告之利益有重大關係之事項為限，修正刑事訴訟法第一
    百六十三條第一、二項定有明文。故法院固得依職權調查證
    據，但並無蒐集證據之義務。蒐集證據乃檢察官或自訴人之
    職責，事實審法院應以調查證據為其主要職責，其調查之範
    圍，亦以審判中所存在之一切證據為限，案內不存在之證據
    ，即不得責令法院為發現真實，應依職權從各方面蒐集證據
    」，最高法院復著有九十一年度台上字第五八四六號判決可
    資參照，是事實審法院並無蒐集證據之義務。本件被告雖自
    承將前述帳戶之存摺、開戶印章及金融卡交付予吳國榮，然
    卷內並無證據可資證明吳國榮或其他詐騙集團成員有於何時
    、地利用被告所提供上開帳戶詐欺何人多少財物之情，本院
    復無依職權蒐集證據之義務。故既無證據證明正犯此部分構
    成犯罪，被告上開所為即不構成詐欺罪之幫助犯，惟依公訴
    意旨所述，此部分提供帳戶之幫助詐欺犯行若成立犯罪，與
    前開經論罪科刑之幫助詐欺部分具有裁判上一罪關係，爰不
    另為無罪之諭知。
五、依刑事訴訟法第四百四十九條第一項、第三項、第四百五十
    四條第二項，刑法第二條第一項前段、修正前刑法第三百三
    十九條第一項、第三十條第一項前段、第二項、第四十一條
    第一項前段、修正後刑法第七十四條第一款，罰金罰鍰提高
    標準條例第一條前段、修正前罰金罰鍰提高標準條例第二條
    ，現行法規所定貨幣單位折算新臺幣條例第二條，逕以簡易
    判決處刑如主文。
六、如不服本判決，應於判決送達後十日內向本院提出上訴狀（
    應抄附繕本）。告訴人或被害人如對於本判決不服者，應具
    備理由請求檢察官上訴，其上訴期間之計算係以檢察官收受
    判決正本之日期為準。
中    華    民    國    95    年    7     月    14    日
                  刑事第十一庭  法  官  鍾淑慧
以上正本證明與原本無異。
                                書記官  劉英芬
中    華    民    國    95    年    7    月     18    日
附錄論罪科刑法條全文
中華民國刑法第339條
(普通詐欺罪)
意圖為自己或第三人不法之所有，以詐術使人將本人或第三人之
物交付者，處 5 年以下有期徒刑、拘役或科或併科 1 千元以下
罰金。
以前項方法得財產上不法之利益或使第三人得之者，亦同。
前二項之未遂犯罰之。


司法院資訊處製作；財團法人民間司法改革基金會備份。
